【裁判字號】    88,易更,3
【裁判日期】    890211
【裁判案由】    著作權法
【裁判全文】
臺灣板橋地方法院刑事判決                            八十八年度易更字第三號
    公  訴  人  臺灣板橋地方法院檢察署檢察官
    被      告  甲○○
右列被告因違反著作權法案件，經檢察官提起公訴（八十八年度偵續字第十三號），
本院於八十八年八月四日判決後，檢察官不服提起上訴，經臺灣高等法院（八十八年
度上易字第四二二四號）撤銷發回更審，本院判決如左：
    主  文
甲○○無罪。
    理  由
一、公訴意旨略稱：被告甲○○係設於臺北縣樹林鎮○○路○段二六一號「建宏木偶
    精品店」之負責人，明知傳統戲劇之「神祕劍客」、「海殤君」、「飄雪銀貂」
    等木偶，係告訴人乙○○、丙○○受讓自大霹靂節目錄製有限公司（下稱大霹靂
    公司），由告訴人乙○○、丙○○所享有著作權之美術著作，竟就「神祕劍客」
    、「飄雪銀貂」於八十七年二月十九日，向成美連鎖精品店購得後，另「海殤店
    」於同年五月初，由陳政宏處獲得後，在上址公開展示前開木偶。嗣於同年六月
    十日十六時十分許，在上址為警查獲，並扣得「神祕劍客」、「海殤君」、「飄
    雪銀貂」等木偶各一尊。因認被告甲○○涉犯著作權法第九十二條之罪嫌云云。
二、按犯罪事實，應依證據認定之，無證據不得推定其犯罪事實，又不能證明被告犯
    罪者，應諭知無罪之判決，刑事訴訟法第一百五十四條、第三百零一條第一項分
    別定有明文。
三、公訴人認被告甲○○涉犯上開罪嫌，無非以右揭事實，業經告訴人代理人吳明樹
    指述綦詳，並經證人丁○○、周秀里證述在卷，被告既經營「建宏木偶精品店」
    ，該等木偶擺放在店內，自屬公開展示，且有上開木偶共三尊扣案足資佐證，為
    其論據。訊據被告在本院審理時堅詞否認前開犯行，辯稱：「飄雪銀貂」及「神
    祕劍客」二尊木偶是伊於八十七年二月十九日向大霹靂公司的連鎖店成美精品店
    以四萬八千元買來給伊兒子玩的，「海殤君」是伊朋友陳政宏於八十七年五月初
    拿來要伊幫其修理保養的等語。
四、經查：
  (一)按著作權法所稱之著作，係指屬於文學、科學、藝術或其他學術範圍之創作而言
    ，著作權法第三條第一項第一款定有明文。是凡具有原創性之人類精神上創作，
    且已達足以表現作者之個性及獨特之程度者，即享有著作權。又按美術著作包括
    有繪畫、版畫、漫畫、連環圖（卡通）、素描、法書（書法）、字型繪畫、雕塑
    、美術工藝品及其他之美術著作，此為著作權法第五條第一項各款著作內容例示
    第二項第四款所明定，再所謂之「美術工藝品」係包含於美術之領域內，應用美
    術技巧以手工製作與實用物品結合而具有裝飾性價值，可表現思想感情之單一物
    品之創作，例如手工捏製之陶瓷作品、手工染織、竹編、草編等均屬之，其特質
    為一品製作，亦即為單一之作品。查本件「神祕劍客」、「海殤君」、「飄雪銀
    貂」三尊布袋戲木偶係「霹靂風暴」視聽著作內之木偶人物，該木偶造型係由告
    訴人所設計，委由雕刻師傅雕刻出雛型後，並由告訴人就該雛型上色著裝而完成
    成品，再據以拍攝錄影帶，若有人要收藏，再由師傅以手工製作，業據告訴人代
    理人古清華律師在本院訊問時指述綦詳，從而，上開布袋戲木偶自屬於美術著作
    中之美術工藝品，告訴人為上開著作之著作人，告訴人代理人羅武勝在警訊中既
    已表示對建宏精品店（即被告甲○○）提出侵害著作權之告訴，本件自屬合法告
    訴，合先敘明。
  (二)次按著作人專有對其未發行之美術著作或攝影著作公開展示其著作原件之權利，
    著作權法第二十七條定有明文。而其所謂公開展示，依同法第三條第一項第十款
    規定，係指向公眾展示著作原件而言。顯見著作人之公開展示權，依權利之內容
    及著作之性質，僅未發行之美術著作或攝影著作之著作原件，始得享有之。苟所
    展示者，並非著作之原件，或已發行或重製之著作者，尚難論以著作權法第九十
    二條之擅自以公開展示方法侵害他人之著作財產權罪，最高法院八十四年度台上
    字第二一四號、八十五年度台非字第二三號判決意旨可資參照。查「神祕劍
    客」、「海殤君」、「飄雪銀貂」三尊木偶之創作目的之一，在於錄製告訴人所
    製作之布袋戲節目，「神祕劍客」其首次公開發表係用以拍攝「霹靂狂刀」第十
    一、十二集，該錄影帶並已於八十三年四月三十一日為著作權登記，「海殤君」
    其首次公開發表係用以拍攝「霹靂幽靈箭」劇集，該劇集第一集錄影帶已於八十
    四年九月三十日為著作權登記，再「飄雪銀貂」其首之公開發表係用以拍攝「霹
    靂風暴」第七集，該錄影帶已於八十六年十月二十日為著作權登記（參見告訴人
    刑事請求上訴補充理由狀），從而，足見上開「神祕劍客」、「海殤君」、「飄
    雪銀貂」三尊木偶，既非屬於未發行之美術著作，亦非屬於著作之原件，自無從
    以「公開展示」之方法侵害之，是被告上開行為，尚難逕論以著作權法第九十二
    條之罪責相繩。
  (三)又證人丁○○在本院審理時具結證稱：扣案之「神祕劍客」、「飄雪銀貂」木偶
    確實是伊所賣出，而卷附之估價單（八十七年二月十九日）也是由伊開出的，被
    告只有向伊買過這二尊木偶，伊一直都是霹靂公司之特約店，伊店裡大霹靂系列
    的木偶都是直接向他們公司買來的，但他們如沒有貨時會叫伊到其他連鎖店調貨
    ，如調不到貨，伊會請大霹靂公司趕快向師傅催貨，扣案的二尊木偶是由伊直接
    向大霹靂公司進貨的等語，而告訴人代理人吳明樹在偵審中亦指稱：丁○○是伊
    公司的精品連鎖店，伊公司係於八十七年三月十九日開始推出認證卡，對於認證
    卡推出前所販售的產品都希望客戶能拿回來補認證，雕刻師傅有劉韋成等人，在
    木偶的頭部會刻上雕刻師傅的名字，而大霹靂公司的工廠在虎尾等語，而經本院
    勘驗上開二尊木偶脖子上之刻字，雖部分字體為衣服所遮蓋而不完整，惟可知均
    係刻有「虎尾劉韋成」，此有勘驗筆錄一份在卷可稽，再徵諸常情，丁○○所開
    設之成美精品連鎖店為大霹靂公司之連鎖店，如其所販售之木偶係屬侵害告訴人
    著作權之著作物，告訴人焉能任其販賣而不提出告訴，且仍繼續約定該店為大霹
    靂公司之連鎖店，足認上開二尊木偶均係屬告訴人所發行之真品。再扣案之「海
    殤君」木偶為案外人陳政宏於八十五年間向他人所購得，因該木偶有點髒，故送
    至被告店內保養去除污垢，業據證人陳政宏結證在卷，而經本院隔離訊問，核與
    被告供述情節相符，且該尊木偶頗大，配飾極多，為免碰撞、擠壓有所損壞，在
    客人未前來取貨前將之擺設起來，亦與常情相符，是亦難認為被告涉犯上開罪嫌
    。從而，足認被告前開辯解堪以採信，而公訴人既亦同此認定，尚難認為被告有
    何侵害告訴人著作權之犯行。又告訴人代理人古清華律師雖具狀請求本院再開調
    查庭，惟其於八十九年一月十四日、同年月二十八日之本院審理期日經合法通知
    無正當理由均拒不到庭，有送達回證二份在卷可查，其未行參與本院訊問證人丁
    ○○之過程，遽予指責證人丁○○之證詞係迴護被告之詞，顯非可採，且參諸前
    開說明，本件事證已臻明確，自無再開調查庭之必要，附此敘明。
  (四)綜上所述，被告僅係以在其店內擺設上開「神祕劍客」、「海殤君」、「飄雪銀
    貂」三尊木偶，所展示者既非未經發行之美術著作之原件，自無所謂「公開展示
    」之行為，此外，復查無其他積極之證據足資證明被告有何擅自以公開展示或其
    他方法侵害他人之著作財產權之犯行，是既不能證明被告犯罪，揆諸首開說明，
    自應為被告無罪之諭知。
據上論斷，應依刑事訴訟法第三百零一條第一項，判決如主文。
本案經檢察官靳開聖到庭執行職務
中      華      民      國    八十九    年      二      月     十一     日
                                      臺灣板橋地方法院刑事第五庭
                                          法  官  王  士  珮
右正本證明與原本無異。
如不服本判決，應於判決送達後十日內，向本院提出上訴狀。
                                          書記官  簡  永  聰
中      華      民      國    八十九    年      二      月     十八     日


司法院資訊處製作；財團法人民間司法改革基金會備份。
